臺灣花蓮地方法院刑事判決　　　　　　　 94年度易字第215號
　　公　訴　人　臺灣花蓮地方法院檢察署檢察官
　　被　　　告　乙○○○
　　選任辯護人　鍾年展律師
上列被告因公共危險案件，經檢察官提起公訴（九十三年度偵字
第二四一八號），本院判決如下：
    主  文
乙○○○失火燒燬現供人使用之住宅，處有期徒刑陸月，如易科
罰金，以佰元折算壹日。
    事  實
一、乙○○○居住於花蓮縣花蓮市○○街七八號，該屋二樓木造
    鐵皮加蓋夾層處設有客廳，為其平日休閒使用之空間，緣該
    屋一樓為其子甲○○○經營文具行使用，故該屋二樓除加蓋
    處設有客廳外，尚堆置有易燃之書籍，且客廳地板為木造建
    築，其上鋪有竹蓆及地毯，均為易燃材質，乙○○○本應隨
    時注意該客廳內有無可能引發火災之危險源存在，且客觀上
    並無不能注意之情事，詎竟疏未注意，於民國九十三年六月
    五日凌晨某時許，任由點燃之蚊香置於該屋二樓客廳地板後
    ，隨即前往寢室就寢，致該點燃蚊香之火星產生蓄熱現象而
    無人發覺，嗣乙○○○於同日上午六時四十分許出門運動時
    ，應可察覺有異，然因未施以注意故仍未發覺，嗣同日上午
    七時二十分許，上開火星終因蓄熱情形良好而產生煙霧進而
    燃燒，致該屋二樓燒燬而喪失其效用，火勢並延燒至該屋一
    樓、三樓、四樓及同街七二之三號羅玉梅所有之房屋、七四
    號己○○所有之房屋、七六號丁○○使用之房屋、八十號己○○所有之房屋，使同街七六號、七四號三樓亦因此燒燬而
    喪失效用。
二、案經己○○告訴及花蓮縣警察局花蓮分局報告臺灣花蓮地方
    法院檢察署檢察官偵查起訴。
    理  由
一、訊據被告乙○○○固不否認於上揭時間其住處發生大火，且
    該火勢尚燒及花蓮縣花蓮市○○街七二之三號、七四號、七
    六號、八十號房屋之事實，核與證人己○○所證相符，並有
    花蓮縣消防局火災原因調查報告書、火災現場勘查人員紀錄
    、火災出動觀察紀錄各乙份，及照片數幀在卷可稽。惟被告
    矢口否認有何失火燒燬現供人使用住宅之罪責，辯稱：伊不
    認為起火點是在伊家裡的二樓，因為伊平日沒有使用蚊香的
    習慣，火災鑑識人員在火災現場發現的蚊香盤應該是火災發
    生以後，房子二樓到三樓的閣樓塌陷，所以放置在該閣樓上
    久未使用的蚊香盤也一併掉下來所致，且伊在火災發生的前
    一晚及大前天晚上都有聽到電線的霹啪聲，伊認為火災的起
    火點應該是在隔壁即花蓮縣花蓮市○○街七六號，因為他們
    家有電線，此外，伊也沒有常常使用二樓的客廳區域云云。
    惟查：
（一）茲先就本件火災之起火點位置敘明如下：
    １、依據卷附花蓮縣消防局火災原因調查報告書所載，本件
        火災受災戶之原本配置情形、燃燒後狀況、起火戶之研
        判、起火處之研判等，分別如下所示：
     （１）本件火災受災戶之原本配置情形：
            花蓮縣花蓮市○○街八十號為四樓ＲＣ建築物，
              一樓為販賣樂器、體育器材之店面及辦公室，二
              樓為會議室、和室、客廳及餐廳，三樓有五間臥
              房，四樓為佛堂及休閒空間，該屋東側隔一防火
              巷與同街七八號相鄰。
            同街七八號為四樓ＲＣ建築物，一、二樓後方有
              加蓋夾層，一樓為書店營業及餐廳，二樓有一臥
              室、起居室及倉庫，三樓為倉庫，四樓為主臥室
              及陽台。
            同街七六號為一樓木造鐵皮，前半段為書店營業
              用，後半段為倉庫與起居室。
            同街七四號與同街八十號為同一住戶所有，為三
              層樓之建築物，一樓前段為鐵皮木造，後段為Ｒ
              Ｃ建物，供儲藏使用，二樓為ＲＣ結構，供儲藏
              使用，三樓為鐵皮木造建築，為一佛堂，前方有
              木造陽台，一樓前段木造鐵皮部分，嗣為避免持
              續延燒，已遭消防人員使用重機械怪手破壞。
            同街七二之三號為三樓木造鐵皮屋，僅供一般住
              戶使用。
     （２）現場燃燒後狀況：
            花蓮縣花蓮市○○街七二之三號建物之西北側受
              燒燻，其一樓西北方外牆面受煙燻，而二樓並未
              受燻燒，三樓閣樓東北側上端的天花板、西南側
              上端的書櫃煙燻、碳化痕跡皆以靠近同街七四號
              之西北方較為嚴重，顯示該戶是受同街七四號之
              火流所波及。
            同街七四號三樓天花板部分因嚴重燃燒、碳化，
              呈現塌陷、變形、變色，但二樓無明顯受煙燻、
              火損的部分，並無火流的痕跡，而一樓除前方因
              已大多燒燬，且為阻擋火勢蔓延而破壞的西南方
              ，其一樓東北側ＲＣ部分並無受煙燻或燃燒之痕
              跡，加上其西北側的外牆嚴重煙燻的痕跡自下端
              向上蔓延，可看出其火流是因為西北側七六號煙
              熱向上流竄，蓄熱於七四號三樓處，進而燃燒，
              故該戶是自七六號延燒。
            同街七六號西南方的營業空間僅上方天花板、屋
              樑有燻燒、碳化的現象，且東北側煙熱燻燒、碳
              化的情況較西南側嚴重，且東北方廚房、工作室
              、臥房燃燒的較為嚴重，故可判定火勢是從西南
              方向東北所延燒。該屋的廚房上方鐵皮樑柱、天
              花板嚴重塌陷、變色、變形，顯示火勢燃燒猛烈
              ，查看現場是瓦斯爐具所在，現場除瓦斯桶外，
              並無其他可燃物，而其瓦斯鋼瓶閥亦嚴重燒燬、
              燒熔，故可證明其猛烈燃燒是因液化石油氣燃燒
              所致，並非燃燒歷程較久之故。檢視該屋浴室旁
              的西北側文具架燃燒情況，其東北端較西南端燒
              失、碳化嚴重，顯示火流是自東北側往西南側延
              燒。檢視該建物北側、西北側上方的樑、家具及
              文具架碳化、剝離、燒失、變形燃燒得較下方嚴
              重，顯示其是自上方往下方燃燒的火流所致，而
              該處西北側的文具架及樑較東南側燃燒的嚴重，
              顯示火流是自西北側往東南側延燒。觀察該屋鐵
              皮屋頂的樑，大多是因受燒而脫落至地面，比較
              該屋受熱脫落、碳化、燒細的樑，與同街七八號
              二樓夾層的樑受熱、碳化、燒細的程度，七八號
              二樓夾層的樑受熱、碳化、燒細明顯較為嚴重，
              顯示火流是自同街七八號延燒至該屋。
            同街七八號建物之三、四樓樓梯下端壁面煙燻、
              變色、剝落的痕跡較上端嚴重，為向上延燒火流
              的痕跡，顯示三、四樓受燒是因二樓火流所波及
              而造成。該建物二樓靠近東北側二樓夾層處牆壁
              燒白的較為嚴重，而靠近東北側二樓夾層的鐵皮
              屋頂亦嚴重受熱變形、塌陷，且置物櫃亦於靠近
              二樓夾層處嚴重燻黑，顯示火流是自二樓夾層向
              二樓延燒。觀察一樓東北側靠近二樓夾層之裝潢
              、貨物及書架煙燻、碳化、燒失皆較西南側為嚴
              重，顯示火流是自東北側往西南側延燒；其一樓
              東北側的牆面、物品煙燻、碳化明顯是上方靠近
              二樓夾層處較下端處嚴重，而一樓通往二樓夾層
              之木造樓梯，靠二樓牆面燒白，木質樓梯碳化的
              較一樓嚴重，顯示火勢在此位置燃燒時間較長，
              顯示火勢是自二樓夾層向一樓延燒。查看該建物
              二樓夾層碳化、毀損、塌陷較他戶為嚴重。
            同街八十號建物東北方外牆二樓以上皆有嚴重煙
              燻的痕跡，而煙燻的痕跡東南側較西北側嚴重，
              而二樓東南側外牆更有剝落的痕跡。觀察該屋二
              樓客廳燃燒是以靠近同街七八號建物之東南側牆
              面，配電盤以上家具、天花板較配電盤下端燃燒
              的嚴重，又以配電盤附近最為嚴重，經檢視應是
              因傳導熱，造成電線絕緣披覆融化，造成電線短
              路燃燒進而延燒的痕跡，三樓、四樓靠近同街七
              八號建物之東南側牆面配電盤亦有相同跡象，顯
              示八十號燃燒是因七八號的燃燒熱傳導所造成。
     （３）起火戶之研判：
            本件因建物為連棟建築，而延燒的建物主要結構
              為木造鐵皮，其火勢發生因易燃建材、裝潢燃燒
              穿相隔材料後，火流於天花板間快速流竄，燃燒
              最為嚴重的花蓮縣花蓮市○○街七八號、七六號
              內，累積大量的易燃紙類及文具，其內部樑柱、
              天花板、裝潢、物品皆受到嚴重燒失、燒細、碳
              化、燻黑及剝落，且據第一梯次搶救人員到達現
              場時，即發現同街七八號二樓有火舌及濃煙自窗
              口與屋簷處竄出，並往左右兩側延燒。
            俯視現場建物燃燒狀況，可看出同街七二之三號
              僅西北面外牆及三樓閣樓有燻燒的跡象，而同街
              七四號亦僅西南側受破壞木造鐵皮部分及三樓有
              燃燒現象，均是在靠近燃燒最嚴重的七八號及七
              六號方向受部分燃燒，故可推定同街七二之三號
              、七四號是延燒戶。
            同街七六號燃燒較為嚴重的東南側廚房及西北側
              燃燒現象較為嚴重，而東南側廚房部分是因液化
              石油嚴重燃燒造成，而西北側、北側的燃燒狀況
              是上方燒失、燒細、碳化的情形較下方嚴重，顯
              示火流是自西北側往東南側、上方往下方延燒。
              比較同街七六號西北側、北側上方樑及燒落在地
              面的樑的碳化、燒細、燒失程度，與同街七八號
              二樓夾層樑的碳化、燒細、燒失程度，顯示同街
              七八號二樓夾層樑的燒失、燒細較為嚴重，故火
              流是自同街七八號往七六號延燒。
            同街八十號建物的燃燒僅有在各樓電源總開關部
              分，電線短路造成燃燒，其燃燒亦僅有在室內靠
              近電源總開關部分，故應是由於同街七八號嚴重
              燃燒熱傳導至牆內電線短路造成的燃燒。
            綜合上述，配合火警出動觀察紀錄記載：「轄區
              分隊經由光復街停車場清楚發現花蓮縣花蓮市○○街七八號房屋後方二樓有火舌及濃煙自窗口及
              屋簷竄出。」，及證人己○○所述（詳如下載）
              ，故認為同街七八號為起火戶。
     （４）起火處之研判：
            經勘查花蓮縣花蓮市○○街七八號三、四樓裝潢
              、天花板及牆面，其碳化燒失、剝落嚴重燃燒及
              一樓燃燒，都是自二樓後側夾層火流延燒所致，
              故起火樓層是自二樓後段夾層。
            自外觀觀察該七八號建物二樓夾層，發現二樓夾
              層的鐵皮屋頂以靠近二樓夾層客廳西北端變色、
              塌陷及披覆柏油燒失的最為嚴重，顯示火勢在西
              北端燃燒時間較久。
            勘查該七八號建物二樓夾層其東側三合板房門，
              以靠近桌子及梯間一帶的西北端燃燒、碳化、燻
              黑的最為嚴重，顯示火流應係自靠近二樓夾層客
              廳靠近桌子及梯間一帶的西北端一帶往東側及東
              南側延燒。
            勘查該七八號建物二樓夾層客廳西南端的電視櫃
              ，其靠近桌子及梯間一帶的東北面受熱碳化較為
              嚴重，而位於七八號二樓夾層西南端置物櫃，其
              靠近桌子及梯間一帶的東北面受熱碳化情形較西
              南面嚴重，且下方燃燒、碳化的痕跡較上方嚴重
              ，顯示火流是自靠近二樓夾層客廳靠近桌子及梯
              間一帶的西北端下方延燒至西南端的家具、物品
              。
            勘查該七八號建物二樓夾層客廳靠近桌子及梯間
              一帶，發現附近家具是以靠近二樓夾層客廳之桌
              子及梯間一帶燃燒碳化的較為嚴重，越遠離該處
              則燃燒碳化的越輕微，而該處地面所鋪設的墊蓆
              與木質地板亦是碳化最嚴重的部分。
            綜合比較火流方向及物品燃燒強烈現象，研判花
              蓮縣花蓮市○○街七八號二樓夾層客廳內，靠近
              桌子及梯間一帶為最先起火處。
    ２、而鑑定人即上開火災原因調查報告書之製作人戊○○於
        本院證稱：本件製作調查報告書前，伊總共去現場勘查
        過四次，消防局課長都有陪同前往，其中兩次還有分隊
        長及小隊長陪同，要去那麼多次的原因在於求得慎重，
        因為第一次看現場時，被告不斷表示是從隔壁即花蓮縣
        花蓮市○○街七六號起火，而分隊長是火災當天的指揮
        官，也有做過火災鑑識，小隊長也有受過火災調查訓練
        ，所以才想再次去現場勘查。本件認定起火點之方法在
        於從火流方向找出延燒路徑，一開始是從花蓮縣花蓮市
        ○○街七八號及七六號開始看，在七六號靠近七八號的
        地方，七六號的後面幾根樑可看出燒失較為嚴重，但樑
        是往七八號的方向斷落，所以判斷是從七八號燒過來。
        之後再去看七八號，從三、四樓的外貌來看，可以看出
        三、四樓是被延燒的，再看一樓的油漆部分有被燒白及
        薰黑，且方向是從後面往前，所以判斷起火的地方是在
        二樓的夾層靠近一張藤桌的附近，本件調查報告是勘驗
        現場人員的共同結論。（辯護人問：同街七六號是否燒
        得非常嚴重？）本件七六號及七八號建物都有燒失，但
        伊判斷起火點並非由外觀來看七八號建物是否比較嚴重
        ，而是從諸如樑的燒失情形來比較。（辯護人問：如照
        你所述火勢判斷的方法，也有可能是從七六號與七八號
        建物之間開始燃燒？）若單就前開樑柱來看，當然無法
        確定起火點只能確定方向，但是本件還有從七八號二樓
        藤桌西側往東側的燃燒方向來判斷，且該處燒失碳化情
        形嚴重，我們都是先判斷火流的方向，再清理現場來確
        定何處是起火點等語（見本院九十四年九月十五日審理
        筆錄）。根據鑑定人戊○○上開鑑定意見，輔以卷附攝
        有火災現場之相片數幀所示，堪認鑑定人戊○○認定本
        件起火點位置之方法，確屬信而有據，其所製作之前開
        火災原因調查報告書及其於本院所證，自足為本院所採
        ，故本件火災起火點位置，為被告上開住所二樓夾層客
        廳之事實，堪以認定。
    ３、此外，證人己○○亦證稱：花蓮縣花蓮市○○街七四號
        及八十號都是伊的房子，伊平日住在八十號，七四號則
        是倉庫。案發當天是週休二日，家人都睡得比較晚，後
        來因為家中所裝煙霧偵測器忽然響起，伊才醒來，伊是
        住在三樓靠近博愛街的主臥室，伊兒子的房間則是在最
        後面，當時伊兒子從他房間衝出來，說他的房間有煙霧
        進來，伊就到後面的陽台查看，因為當時蓋房子時，八
        十號和七八號房子間有留十公分的縫來做排水管，且七
        八號建築前面是水泥，後面是木造，從八十號陽台往七
        八號二樓的木造建築看，可以看得很清楚，伊很確定當
        時看到煙是從隔壁七八號後面的木造房屋二樓冒出來，
        伊看到煙霧後，判斷是火災發生，就立刻帶兒子、女兒
        及媽媽從博愛街出去，之後伊去對面看八十號到七四號
        這一排房子，有看到煙霧從七八號出來，當時七四號、
        七六號都還沒有煙霧。後來伊又進去八十號房屋內關門
        窗，到四樓時看到被告的媳婦、兒子從七八號建物爬圍
        牆到八十號的四樓陽台，伊開門讓他們過來逃生，當時
        他們是說：「家裡二、三樓都是煙霧，已經沒有辦法從
        那裡逃生，所以只好經過你家。」等語（見本院九十四
        年十月二十日審理筆錄），則從證人己○○所見煙霧源
        起之處所，亦證本件火災之起火點，確實是在被告上開
        住所二樓夾層客廳處無誤。
（二）再就本件火災之起火原因予以釐清：
    １、茲先敘明卷附花蓮縣消防局火災原因調查報告書所載之
        起火原因如下：現場勘查花蓮縣花蓮市○○街七八號二
        樓夾層處起火點附近，無化學促燃劑燃燒痕跡及瓶、罐
        等特殊盛裝物，且門窗並無受破壞的痕跡，家中亦無人
        發現有人侵入的跡象，應可排除人為使用促燃劑引燃之
        可能性。而七八號二樓夾層客廳的電源總開關雖有跳脫
        的狀況，但附近之電源線並無發現有短路痕熔珠，應可
        排除因電源線所引燃之可能性。檢視起火點附近的物品
        大多為可燃物，且地面是鋪設易燃的墊蓆及地毯，又於
        起火處附近尋獲殺蟲劑瓶罐及蚊香此類遺留火種（微小
        火源）的容器，查木質地面局部嚴重碳化、燒穿的情況
        ，研判以遺留火種（微小火源）而造成火災的可能性較
        大。
    ２、而鑑定人戊○○於本院進一步詳細證稱：本件確認起火
        點是在被告住處二樓夾層靠近一張藤桌附近後，我們再
        從藤桌燒失的方向整個地方去清理，清到燒失較嚴重的
        地方後，試圖找出起火的原因，但沒有找到電線或是祭
        祀用品、化學燃物等物品，排除這些原因後，再參酌現
        場的燃燒現象是微小火源的燃燒現象（所謂微小火源的
        燃燒現象，是指局部碳化特別深、通風條件尚可、需要
        一定的蓄熱時間等），亦即本件起火點現場木質地板已
        經燒穿，局部碳化情形較深，通風條件不會太差，且本
        件起火點木質地板燒穿的情形，可以排除上方樑柱燒失
        掉落後所造成，因為這種情形不會迅速造成火流方向，
        而且本件起火點上方有覆蓋物，會干擾另外造成的起火
        物，所以判斷在這種情形下，微小火源最有可能是起火
        的原因。所謂微小火源比如說是火星，我們雖然試圖在
        現場找出微小火源的來源，但微小火源起火的特色是事
        後去看，通常已經燒失了，而本件在起火點旁邊有找到
        蚊香盤，因此佐證被告有使用蚊香的習慣，故認為本件
        的微小火源可能是蚊香，因為我們沒有找到其他可能的
        微小火源，至於該蚊香盤，是最後一次勘查現場時找到
        的，我們是把上面覆蓋的落失物及木炭清開後才找到，
        蚊香盤是在相對下層的位置，蚊香盤下面還有碳化的地
        毯，蚊香盤的附近有桌子，桌子的下方有地毯及竹蓆，
        竹蓆下方就是木質地板。（檢察官問：起火點附近有無
        其他的易燃物品或爐子之類的物品？）本件我們有找到
        小瓦斯罐，但因為我們第一次去現場時，就看到小瓦斯
        罐，顯見小瓦斯罐是因為起火之後所掉落或移至該處的
        可能性較高，而不是火災的發生原因，且小瓦斯罐的燃
        燒或爆炸碳化情形不會那麼深，但現場的碳化現象很深
        。（辯護人問：如果是因為蚊香引燃，是否該附近會燒
        得比較厲害？）如果微小火源落在蓄熱的材質，該處會
        因為蓄熱而碳化嚴重，但不一定會燒穿，只要蓄熱夠就
        會起火，而蓄熱會向下碳化，至於是否會燒穿要看材質
        。所謂微小火源的蓄熱條件，原本只有在下方，如果火
        源的四方及上方散熱情形良好，蓄積的熱量就不足以導
        致起火，但是如果火源的四方散熱情形不好，蓄熱條件
        良好，只有少數散熱途徑，蓄積的熱量就可能引發火災
        ，本件若蚊香上面有覆蓋適當之物品就容易蓄熱，而所
        謂適當之物品是指要可燃且燃點低、空隙比較大，足以
        提供良好通風量之物品，比如說衛生紙或棉絮，微小火
        源才能引燃它，但微小火源上有覆蓋，只是可以燃燒的
        其中可能之一，若微小火源旁邊有易燃的物品，也是可
        以燃燒的條件。蓄熱物在火災發生後，通常也已經燒失
        ，比如說煙蒂，火災後去看，香煙裡的海綿都已經燒失
        ，現場只剩下碳化嚴重的情形。至於本件經事後勘查結
        果，蚊香盤附近有書、座墊、椅墊、毯子等物，就易燃
        物的條件而言，旁邊的書、墊子，都有可能是易燃物，
        但現場還有一些燒失物，因為已經碳化，無法判斷原物
        為何，所以無法判斷是否是易燃物。微小火源引起火災
        的案例，實際上雖然都是碰到香煙引起的情形，但統計
        資料上也有包含蚊香造成的火災。而所謂微小火源的蓄
        熱時間，是取決於蓄熱物及通風條件，時間較大的落點
        是三至七個小時，較少數有三十分鐘或超過七小時以上
        ，燃燒蚊香一片的時間，依伊的經驗，是一至二個鐘頭
        ，只要在這個過程中蚊香有微小火源掉出去，再加上先
        前所述之蓄熱條件能夠配合，經過它所需的蓄熱時間就
        可能會擴大火勢而燃燒，所以在蚊香燃燒的時間內，有
        微小火源掉出去，就會是前述所稱三到七個鐘頭燃燒時
        間的起點，所以燃燒一片蚊香的時間多長和微小火源蓄
        熱起火的時間沒有關連。（檢察官問：你所謂微小火源
        可以因蓄熱而看到煙需時多少？）微小火源蓄熱後會先
        無焰燃燒，若通風條件好就會有焰燃燒，若通風條件不
        好就會熄滅，剛開始會看到煙，從無焰燃燒到有焰燃燒
        到擴大燃燒的時間依日本來看，總共大約需要三至五個
        小時，但何時可以看到煙的時間不清楚，且有機與無機
        燃燒出來的煙霧不一樣，如果氣體是無色就看不到煙，
        如果室內通風不好就無法完全燃燒。本件也有去檢查七
        六號與七八號間的每一條電線，發現只有外面的塑膠部
        分已經燒失，但是電線還在。至於同街八十號二樓配電
        盤嚴重燃燒的原因，是因為八十號是水泥牆壁，電線是
        在水泥牆壁裡面，而電線包覆塑膠，如果熱度可以融化
        包覆的塑膠，電線就會因此短路而燃燒等語（見本院九
        十四年九月十五日審理筆錄）。則從上開蚊香盤被發現
        的位置係在起火點附近，且在火場落失物的最下方以觀
        ，堪認該蚊香盤原本即置於被告住所二樓夾層客廳靠近
        藤桌處之地毯上，故被告平日有使用蚊香之習慣，堪可
        認定，至於被告辯稱沒有使用蚊香之習慣、現場發現之
        蚊香盤原本是放置在房子二樓到三樓的閣樓處云云，與
        現場事證不符，自不足採；再本件火災發生後，起火點
        現場乃呈現微小火源的燃燒現象，業如前述，蚊香之火
        星亦為鑑定人戊○○所稱微小火源的來源之一，足見本
        件起火原因認定為點燃蚊香致蚊香之火星掉出後，配合
        適當之蓄熱條件及足夠之蓄熱時間，使該火星釀成火災
        ，係屬有據而可採。
    ３、證人甲○○○於本院雖證稱：家裡沒有使用蚊香的習慣
        ，火場鑑識人員到現場時伊都有陪同，但印象中，鑑定
        人戊○○在現場找到的蚊香盤不是被覆蓋在落失物下面
        ，也不是在卷附照片上所示的位置，照片上蚊香盤的位
        置應該是事後被人移動到該處的，伊第一次看到該蚊香
        盤是位在客廳靠近七六號建物一側的椅子上，所謂第一
        次看到，是指鑑識人員第一次到場時，而該蚊香盤在火
        災前原本是放在二樓到三樓之間的閣樓上，伊會知道蚊
        香盤原本的放置位置，是因為有一個矮板凳原本放在該
        閣樓，第一次查看時，該板凳也掉在藤椅上，板凳上面
        有一個蚊香盤云云（見本院九十四年九月十五日審理筆
        錄）。互核證人甲○○○與鑑定人戊○○所證，就蚊香
        盤發現之時間與地點乙節，均大相逕庭，然觀諸證人甲○○○與被告係屬母子關係，被告因此案件尚經數名被
        害屋主各請求新臺幣百萬元以上之民事損害賠償，此有
        本院九十四年度附民字第二七號、二九號卷宗可考，證
        人甲○○○基於上開利害關係，所證自難期公允，反觀
        鑑定人戊○○與本案毫無利害關係，其僅係本乎職責至
        案發現場從事清理工作，以期能發現火災發生之真正原
        因，故其二人所證不符之處，當以鑑定人戊○○所證較
        為可採；此外，證人甲○○○亦自承：（審判長問：家
        中有幾個蚊香盤？）我不清楚。（審判長問：是否能確
        定你所稱在第一時間看到的蚊香盤，與警卷照片上的蚊
        香盤是同一個？）無法確定等語，則證人甲○○○既無
        法確定其所稱第一時間看到的蚊香盤與鑑定人戊○○最
        後一次勘查現場時，清理出來的蚊香盤是同一個，其又
        焉能肯定鑑定人所攝照片上的蚊香盤乃是事後遭人移置
        至該處？是其所證有失之偏頗之情，於此即可見一斑。
    ４、再辯護人雖委請國立交通大學電子材料實驗室人員，將
        點燃之蚊香置於聚酯纖維、壓克力紗、純棉等三種材質
        之地毯上，再將該三種地毯置於南檜木板上後，一起放
        置於通風櫥內且保持通風，發現歷時四十分鐘後，該三
        種地毯均不會有引發火苗之情形，頂多只有純棉地毯呈
        現焦黑狀，此有辯護人提出之實驗報告書乙份在卷可稽
        。針對上開實驗結果，鑑定人戊○○乃證稱：上開實驗
        因為實驗條件只單純設定將蚊香放置在地毯上，而無其
        他蓄熱條件，所以無法燃燒，假設在這樣的實驗條件下
        ，縱使燃燒時間超過七個小時，也不可能燃燒，該實驗
        條件就是伊之前所述散熱條件良好，無法引燃的情況，
        假若蚊香旁邊或是上面有例如棉絮、衛生紙等易燃物，
        才會燃燒而且會擴大起燃範圍等語（見本院九十四年九
        月十五日審理筆錄）；中央警察大學鑑識科學研究委員
        會亦函覆本院稱：若單以蚊香最後能否引燃竹蓆或地毯
        來回答，其答案是肯定的，但必須在有條件之情形下才
        能引燃，也就是必須要有一定的蓄熱條件、配合可燃物
        因素、其他覆蓋物品條件，甚至當天天氣狀態等因素，
        且這些條件還有可能會有交互作用的影響情形，若僅以
        「蚊香實驗」來得知起燃或不燃，也僅是在某種條件下
        的行為，並無法直接證明本案之起火是否和實驗條件相
        同，故實驗結果可能無法引用於本案等語，此有中央警
        察大學九十四年十月十三日校鑑科字第０九四０００五
        ０二二號函文乙紙附於本院卷可稽。故案發當時的蓄熱
        條件、時間、天氣狀況等因素，既無從於事後知悉而加
        以模擬，辯護人提出上開實驗報告書之實驗結果，對本
        件自不具有證明力。
（三）被告雖又於本院辯稱其未常常使用二樓的客廳區域云云，
      然被告於偵查中業已自承有時會去二樓看電視之事實（見
      偵卷第五頁反面），況依卷附被告住家平面圖所示（見警
      卷第八十五頁至第八十八頁），被告所住建物之一至四樓
      ，僅二樓設有客廳之公共空間，依一般人之居家習慣，被
      告不可能甚少使用該區域，更何況其亦自承早晨六時許出
      門運動時，均會經過該客廳區域，是其所辯此節無非乃臨
      訟卸責之詞，不足為採。
（四）綜上所述，本件之火災起火點及起火原因既均臻明確，被
      告乃實際使用花蓮縣花蓮市○○街七八號二樓客廳之人，
      自應留意到該客廳建造之材質及同樓堆置之物品均具易燃
      性，而應隨時注意該客廳內有無可能引發火災之危險源存
      在，而本件客觀上並無不能注意之情事，詎其竟未予注意
      ，任由點燃之蚊香置於該屋二樓客廳地板上，乃至清晨出
      門運動時猶未發覺有異，致其子及媳婦嗣因煙霧瀰漫始覺
      察發生火災而借道於隔壁建物逃生，其有過失甚明，故本
      案事證業已明確，被告之犯行堪以認定，應予依法論科。
二、按刑法第一百七十三條第二項之罪，並無處罰未遂犯之規定
    ，而該條所謂燒燬，係指火力燃燒，喪失物之效用而言，必
    須其物喪失主要效用，始得謂失火既遂，如僅將房屋內之傢
    俱、電器用品等物焚燬，於房屋本身尚未達喪失其效用之程
    度者，即不得逕以該罪相繩，僅能論以刑法第一百七十五條
    第三項之罪，最高法院七十一年度台上字第六五八三號著有
    判決可資參照，觀諸本件失火所延燒之花蓮縣花蓮市○○街
    七二之三號、同街七四號一樓及二樓ＲＣ建築部分、同街八
    十號，僅屋內天花板、書櫃或配電盤出現煙燻、碳化或燃燒
    之情形，並未損及房屋之鋼筋混凝土、牆壁結構等主要構成
    部分，此有照片數幀在卷可稽，足見上開數建物遮蔽風雨、
    供人棲身等使用效能並未喪失，故被告就本件失火所延燒之
    上開數建物部分，本應論以刑法第一百七十五條第三項之罪
    ，與被告失火燒燬其前開住處應論以刑法第一百七十三條第
    二項之罪名有異，惟刑法第一百七十三條至第一百七十六條
    之公共危險罪，其直接被害法益為一般社會之公共安全，雖
    私人之財產法益亦同時受其侵害，但各該罪係列入公共危險
    罪章，自以社會公安之法益為重，故以單一放火或失火行為
    燒燬多家房屋，或燒燬對象縱有不同，均仍僅構成單純一罪
    。是核被告所為，係犯刑法第一百七十三條第二項之失火燒
    燬現供人使用之住宅罪。爰審酌被告之過失程度、其所犯所
    生公共危險及造成數名被害人之實害情形、其犯後尚未賠償
    被害人損失，及其智識程度、素行良好等一切情狀，量處如
    主文所示之刑，並諭知易科罰金之折算標準。
據上論斷，應依刑事訴訟法第二百九十九條第一項前段，刑法第
一百七十三條第二項、第四十一條第一項前段，罰金罰鍰提高標
準條例第一條前段、第二條之規定，判決如主文。
本案經檢察官丙○○到庭執行職務。
中　　華　　民　　國　　94　　年　　10　　月　　31　　日
                  臺灣花蓮地方法院刑事第三庭
                      審判長法　官　  鄭培麗
                            法　官　  楊仲農
                            法　官　  鄭光婷
上列正本證明與原本無異。
如對本判決不服，應於送達後10日內，向本院提出上訴狀（應抄
附繕本）告訴人或被害人如對於本判決不服者，應具備理由請求
檢察官上訴，其上訴期間之計算係以檢察官收受判決正本之日期
為準。
　　　　　　　　　　　　　　書記官
中    華    民    國    94      年    11     月    3    日
附錄本判決論罪之法律條文：
中華民國刑法第一七三條第二項:
 (放火或失火燒燬現住建築物及交通工具罪)
放火燒燬現供人使用之住宅或現有人所在之建築物、礦坑、火車
、電車或其他供水、陸、空公眾運輸之舟、車、航空機者，處無
期徒刑或七年以上有期徒刑。
失火燒燬前項之物者，處一年以下有期徒刑、拘役或五百元以下
罰金。
第一項之未遂犯罰之。
預備犯第一項之罪者，處一年以下有期徒刑、拘役或三百元以下
罰金。
